臺灣臺北地方法院民事判決　九十一年度家訴字第三八號
　　原　　　告　丙○○
　　法定代理人　丁○○
　　　　　　　　　　　　送達代.
　　法定代理人　乙○○
右當事人間請求確認遺囑真正事件，本院判決如左：
    主      文
確認吳殿元於民國九十年十二月二十七日所立如附件之遺囑為真正。
訴訟費用由被告負擔。
    事　　實
甲、原告方面：
  一、聲明：如主文所示。
  二、陳述：被繼承人吳殿元於民國九十一年一月八日病逝，其去世前曾於九十年十
      二月二十七日委請甲○○代筆兼見證人，另由尹復國、劉慈光為見證人，作成
      代筆遺囑，願將其所有如附表之房地產悉數由原告取得、有關存款及死亡後喪
      事各項支出亦由原告全權處理等，因被繼承人吳殿元係單身榮民，依法被告為
      其遺產管理人，被告質疑吳殿元代筆遺囑之真正，致原告私法上之地位有受侵
      害之危險，為此提起本件確認之訴。
  三、證據：提出代筆遺囑、被告九十一年二月十九日91北市榮服字第09100001273
      號函為證。
乙、被告方面：
  一、聲明：駁回原告之訴。
  二、陳述：本件代筆遺囑從外觀以肉眼辨識，全文字跡與保筆人甲○○之簽名似有
      不符，應不符合代筆遺囑之要件，真實性性令人質疑。
丙、本院依職權訊問證人甲○○、尹復國、劉慈元。
    理　　由
一、按證書之真偽與否不明確，致原告在私法上之地位有受侵害之危險，而此危險得
    以對於被告之確認判決除去之者，即得依民事訴訟法第二百四十七條之規定提起
    確認之訴。原告主張被告無法確認本件遺囑是否真正，因遺囑之真正不明確，致
    其在法律上之地位有受侵害之危險，即其是否為遺囑執行人及受遺贈人之私法上
    之地位有受侵害之危險，而此種不妥之狀態，得以對於被告之確認判決除去，是
    原告有受確認判決之法律上之利益，合先敘明。
二、原告起訴主張立遺囑人即被繼承人吳殿元為單身榮民，被告依法為吳殿元之遺產
    管理人，吳殿元於民國九十一年一月八日病逝，其去世前曾於九十年十二月二十
    七日委請甲○○代筆兼見證人，另由尹復國、劉慈光為見證人，作成代筆遺囑，
    願將其所有如附表之房地產悉數由原告取得、有關存款及死亡後喪事各項支出亦
    由原告全權處理等，被告對本件遺囑是否為真正有所質疑，爰依法提起本件訴訟
    等語。被告則以系爭代筆遺囑從外觀以肉眼辨識，全文字跡與保筆人甲○○之簽
    名似有不符，應不符合代筆遺囑之要件，真實性性令人質疑等語，資為抗辯。
三、經查：（一）按代筆遺囑，由遺囑人指定三人以上之見證人，由遺囑人口述遺囑
    意旨，使見證人中之一人筆記、宣讀、講解、經遺囑人認可後，記明年、月、日
    ，及代筆人之姓名，由見證人全體及遺囑人同行簽名，遺囑人不能簽名者，應按
    指印代之，民法第一千一百九十四條定有明文。第按當事人主張有利於己之事實
    ，就其事實有舉證之責任，民事訴訟法第二百七十七條亦定有明文。又原告於起
    訴原因已有相當之證明，而被告於抗辯事實並無確實證明方法，僅以空言爭執者
    ，當然認定其抗辯事實之非真正，而應為被告不利益之裁判；又原告對於自己主
    張之事實已盡證明之責後，被告對其主張，如抗辯其不實，並提出反對之主張者
    ，則被告對其反對之主張，亦應負證明之責，此為舉證責任分擔之原則（參照最
    高法院十八年上字第一六七九號、二八五五號判例）。本件原告所主張之事實，
    業據其提出被繼承人吳殿元代筆遺囑為證。經訊問證人甲○○即本件遺囑見證人
    兼代筆人、及其餘見證人尹復國、許慈光，其中證人甲○○結證稱：我是代書，
    有一個客戶與吳殿元很熟，要請我作遺囑見證，九十年十二月二十六日晚上我先
    到台北市立萬芳醫院探求吳（殿元）的真意，他說要把房子送給他三歲帶大的阿
    娟（即原告），我回家後草擬遺囑全文。次日（九十年十二月二十七日）下午一
    時許，我當場唸遺囑給吳殿元聽，當場有原告哥哥、嫂嫂、我及伊復國、劉慈光
    及看護，原告不在場，吳殿元聽完、看完（遺囑）後，我看著他親筆簽名等語。
    證人伊復國結證稱：（提示遺囑上之簽名）是我簽名的，我認識吳殿元，是他的
    鄰居，當天是中午到萬芳醫院，有代書、阿光（劉慈光）、鄧見明夫婦（原告之
    兄嫂）、還有我，遺囑內容給他（吳殿元）看，代書唸給他聽，看完後給他簽名
    ，當時他意識清楚，我們是一段、一段的唸，每唸一段他都有點頭，前後約一個
    小時等語。證人劉慈光證述：吳（殿元）是我鄰居，快到中午時到達萬芳醫院，
    當時有代書、鄧見明夫婦（原告之兄嫂）、我與看護，另一個人我不熟，代書唸
    給吳（殿元）聽，唸完後吳（殿元）說要自己看一下，代書遺囑要有見證人才有
    法律效果，所以才請我作證等語；且被告對於被繼承人立遺囑當時意識清楚，亦
    不爭執（均參見九十一年四月一日言詞辯論筆錄），上開三名見證人經隔離訊問
    所述情節大致相符，所為證言應可採信。又被告對於被繼承人立遺囑當時意識清
    楚，亦不爭執，是被繼承人吳殿元於立遺囑有行為能力。（二）至被告抗辯系爭
    遺囑字跡與甲○○字跡不符，惟系爭遺囑確屬證人甲○○代筆為之，業據甲○○
    結證在卷，經比對甲○○當庭書寫文字與系爭遺囑之字跡，二者相似，被告對於
    所辯未能舉證以實其說，其臆測之詞，即難採信。（三）綜上說明，原告之主張
    堪信為真實，如附件所示之代筆遺囑應為真正。
四、據上論結，本件原告之訴為有理由，並依民事訴訟法第七十八條，判決如主文。
中　　　華　　　民　　　國　　　九十一　　年　　　五　　　月　　十　　日
                                    家事法庭法　　　官　林妙黛
右為正本係照原本作成。
如對本判決上訴，須於判決送達後二十日之不變期間內，向本院提出上訴狀。
中　　　華　　　民　　　國　　　九十一　　年　　　五　　　月　　十　　日
                                    　　　　書　記　官　林玗倩
